臺灣嘉義地方法院民事判決
                                      107年度訴字第459號
原      告  鄭金鴻    台北市○○區○○街00巷0○0號6樓
訴訟代理人  楊瓊雅律師
被      告  林寶瓶  
            楊秀琴  
            鄭國忠  
上列當事人間請求損害賠償事件，本院於中華民國110年1月5日
言詞辯論終結，判決如下：
    主  文
被告林寶瓶應給付原告新臺幣625,332元，及自民國107年7月21
日起至清償日止，按年息百分之5計算之利息。
原告其餘之訴駁回。
訴訟費用由被告負擔百分之47，餘由原告負擔。
本判決原告勝訴部分，於原告以新臺幣209,000元為被告供擔保
後得假執行。
原告其餘假執行之聲請駁回。
    事實及理由
壹、程序部分：
一、訴之聲明減縮部分：
    按訴狀送達後，原告不得將原訴變更或追加他訴。但擴張或
    減縮應受判決事項之聲明者，不在此限，民事訴訟法第 255
    條第3款定有明文。經查，原告起訴時聲明：被告林寶瓶或
    楊秀琴應給付原告新臺幣(下同)346,000元及遲延利息、被
    告林寶瓶或楊秀琴或鄭國忠應給付原告981,400元及遲延利
    息。嗣於民國109年12月17日具狀減縮請求金額為：被告林
    寶瓶或楊秀琴應給付原告151,360元；被告林寶瓶或楊秀琴
    或鄭國忠應給付原告473,972元。經核原告所為，係減縮應
    受判決事項之聲明，揆諸前開說明，於法尚無不合，應予准
    許。
二、被告楊秀琴、鄭國忠未於言詞辯論期日到場，核無民事訴訟
    法第386條各款所列情形，爰依原告聲請，由其一造辯論而
    為判決。
貳、實體部分：
一、原告主張略以：
  ㈠坐落嘉義縣○○鄉○○○段00000地號土地（下稱系爭538-1土地）
    為原告所有，其上有種植檳榔樹。同地段530、538-2、538-
    5（下分別稱系爭530、538-2、538-5土地，合稱系爭530等3
    筆土地）地號土地之原所有權人為被告楊秀琴，被告林寶瓶
    為被告楊秀琴之前配偶。
　㈡被告林寶瓶及楊秀琴準備在系爭530等3筆土地作休閒農場及
    養雞場，竟未經原告同意，被告林寶瓶於105年5、6月間，
    擅自僱工以大型機具在原告所有之系爭538-1土地開挖整地
    ，並擅自挖取系爭538-1土地之土方，鋪平在被告楊秀琴所
    有之系爭530、538-2、538-5土地上，並毀損該土地上之檳
    榔樹，原告鄭金鴻經收到嘉義縣政府函始知上情。
　㈢嗣被告鄭國忠於106年8月4日以買賣為原因取得系爭530等3筆
    土地，並於106年10月31日登記為上揭土地之所有權人。
  ㈣損害金額計算部分：經送台北市土木技師公會鑑定結果，系
    爭538-1土地被挖取之土方為1,102.26立方公尺，總價值為4
    73,972元；遭砍除之檳榔樹數量共172欉，價值為151,360元
    。爰對被告林寶瓶及楊秀琴依民法不當得利及侵權行為之法
    律關係、對被告鄭國忠依不當得利之法律關係請求等語。
　㈤並聲明：
  ⒈被告林寶瓶或楊秀琴應給付原告151,360元，及自起訴狀繕本
    送達翌日起至清償日止按年息百分之5計算之利息，其中一
    名被告給付完畢，另名被告免為給付。
  ⒉被告林寶瓶或楊秀琴或鄭國忠應給付原告473,972元元，及自
    起訴狀繕本送達翌日起至清償日止按年息百分之5 計算之利
    息，其中一名被告給付完畢，另名被告免為給付。
  ⒊訴訟費用由被告林寶瓶或楊秀琴或鄭國忠負擔。
  ⒋原告願供擔保，請准宣告假執行。
二、被告答辯略以：
  ㈠被告林寶瓶及楊秀琴之答辯：系爭538-1土地之土方之開挖係
    被告林寶瓶委由訴外人陳育德全權處理，有告知訴外人陳育
    德不要挖到別人的地。早期都是以檳榔樹為界線，後來地政
    測量後，有(部分開挖)的土地是被告的，我們就馬上搬回。
    但現場可以看到以前都是草，僅係將其剷平而已，並亦未挖
    取原告系爭538-1土地之土方，其上檳榔樹也沒有毀損等語
    。並聲明：原告之訴駁回。
  ㈡被告鄭國忠之答辯：其當時買土地係以土地界線的標誌來買
    ，並未被告知有上述情形，對整個過程亦不知情。並聲明：
    原告之訴駁回。
參、本院之判斷：
一、原告主張其為系爭538-1土地之所有權人，系爭530等3筆土
　　地原為被告楊秀琴所有，然105年5、6月間由被告林寶瓶委
　　託訴外人陳育德整地，嗣被告鄭國忠於106年間買賣取得系
    爭530等3筆土地等事實，有土地登記謄本、地籍圖謄本、地
    籍異動索引為證(詳本院卷第19、21、27至38、45至61頁)，
    且為被告等所不爭執，堪信屬實。
二、原告復主張被告林寶瓶委託訴外人陳育德開挖整地時，擅自
　　挖取原告所有之系爭538-1土地之土方，並毀損其上栽植之
    檳榔樹，且將土方填回填至系爭530等3筆土地上等語。被告
    林寶瓶對於訴外人陳育德受其委託開挖整地之事實不爭執(
    詳本院卷400頁)，且經本院閱調另案偵查卷宗核閱陳育德之
    證述內容無誤(詳嘉義地檢105年度核交字第2852號卷第28至
    34頁)，堪信屬實。惟被告林寶瓶等3人否認整地挖到原告所
    有之系爭538-1土地，亦否認將系爭538-1土地之土方回填至
    系爭530等3筆土地，及毀損系爭538-1土地上之檳榔樹等語
    。
三、關於系爭538-1土地是否有遭開採土石部分：
　㈠經查，嘉義縣政府於105年6月29日會同被告林寶瓶及相關單
    位會勘系爭538-1、530、538-2、538-5土地及另一筆593-1
    土地，均有開挖整地等事實，有上開會勘紀錄及會勘現場照
    片在卷可稽(詳本院卷第143至165頁)。且另案刑事案件偵查
    中，經檢察事務官於105年10月3日履勘系爭538-1土地結果
    為：現場業經開挖整地，部分種植樹苗、草皮及舖設石板步
    道等情，有勘驗筆錄及現場照片附於該刑事案件卷宗（詳嘉
    義地檢105年度核交字第2852號卷第3至12頁），並囑託水上
    地政事務所繪製系爭538-1土地開挖整地範圍，有水上地政1
    05年10月複丈成果圖等附卷可參(詳上開核交卷第13頁，本
    院卷第141頁）。
　㈡本院則檢附：林務局農林航空測量所83年10月11日、107年5月2日拍攝之系爭538-1土地航照圖（詳本院卷第197、199頁)、內政部國土測繪中心提供之系爭538-1土地等高線地形圖(詳本院卷證件存置袋)、水上地政事務所105年10月複丈成果圖(詳本院卷第141頁)等資料，囑託台北市土木技師公會鑑定系爭538-1土地有無遭開採土石。經該公會鑑定結果認：依據囑託鑑定函文的附件進行比對，套繪成果為本報告附錄七(複丈成果圖與等高線圖套繪)，於系爭538-1土地範圍內東側的土地，地表上的植栽已經不見，土地明顯有整地情形。現場勘查時，區域A（圖面藍色線所為區域）現場的地勢為由北往南逐漸爬升（如照片1、2），與附錄七的區域A由等高線85公尺貫穿，東側為一平坦地形，西側略為往下有所差異。區域B現場勘查同樣也是由北向南略逐漸爬升（如照片3），與附錄七的區域B有等高線85公尺貫穿，等高線東側為一平坦地形，西側略為下坡有差異。區域C現場勘查由北向南略微爬升，由西向東稍微傾斜（如照片4），與附錄七的區域C差異不大。【綜上各區域的比較，系爭538-1地號之土地確實有遭盜採土石情形】等語，有鑑定報告書存卷足憑（詳鑑定報告書第4頁）。　
　㈢本院參酌上開證據足認，系爭538-1土地確實有遭開挖整地之
    事實，洵堪認定。故原告主張其所有之系爭538-1土地遭擅
    自開挖等語，即屬可採。
四、關於系爭538-1土地遭開挖整地所損失之土方數量及價值，
    暨其上栽種檳榔樹損失之數量及價值部分：
　㈠本院另囑託台北市土木技師公會鑑定：系爭538-1土地若有遭
    開採土石，併請鑑定開採之土方數量及遭開採範圍內原先種
    植檳榔樹之數量，暨鑑定開採之土方價值與遭砍除之檳榔樹
    價值為何。
  ㈡遭開採土方數量部分，經鑑定結果為1102.26立方公尺，計算
    式如下：
　⒈區域A之面積及土石量：
    面積=【(10+14.15)×19.5】÷2+【(14+ll)×3】÷2＝239.63㎡
　　地面高程差為2.0ｍ
　　土石量＝239.63×2=479.26立方公尺
　⒉區域B之面積及土石量：
  　面積(44.9×10)÷2＝224.5㎡
  　地面高程差為2.0ｍ
  　土石量＝224.5×2＝449立方公尺
　⒊區域C之面積：
  　面積【(24.6+7.15】×9.45)÷2＝116.24㎡
  　地面高程差為1.5ｍ
  　土石量＝116.24×1.5＝174.36立方公尺
　⒋區域A、B、C總土石量：
  　479.26+449+174.36=1102.26立方公尺
　㈢開採範圍內原先有無種植檳榔樹部分，經鑑定結果為：　　
    依據囑託鑑定函文附件進行比對，套繪成果為本報告附錄五
    (複丈成果圖與83年航照圖套繪)，系爭538-1地號東側的區
    域A、B、C於83年10月11日所拍攝之航空照片上，區域A、B
    、C範圍內確實有檳榔樹等經濟作物。
　㈣開採範圍內遭砍除之檳榔樹數量部分，經鑑定結果為：
 　 依據90年2月20日台內地字第9060327號函訂定之90年3月7日
　　台內地字第9068475號函修正的「農作改良物徵收補償費查
　　估基準」第三點附表（詳本報告附錄九），檳榔的每10公畝
　　補償株（欉）數為300欉，以區域A、B、C 範圍內面積加總
　　為239.63+224.5+116.24=580.37㎡，換算區域內遭砍除的檳
　　榔樹數量為174欉【(580.37÷1000)×300=174.11，鑑定報告
　  誤載為172欉】。
　㈤關於遭開採土石之價值及遭砍除檳榔樹之價值，經鑑定結果
　　為：
  ⒈依據行政院公共工程委員會公共工程價格資料庫，查詢當年
　　105年5月的營建物價價格，包含駕駛、大工、小工等項目，
　　客土及傾卸貨車依據現行的營建物價價格（105年無該
　　項目），營建物價以南部地區為主，並考量物價指數，105
　　年物價指數為100，109年為104.56，增加4.56％，經計算後
　　遭開採土石方若以回復至現地（與運距有關其單價為430元/
　　立方公尺（詳本報告附錄十），遭開採之土石方總價值為
　　473,972元（1102.26×430=473,972）。
　⒉依據90年2月20日台內地字第9060327號函訂定之90年3月7日
　　台內地字第9068475號函修正的「農作改良物徵收補償費查
　　估基準」第三點附表（詳本報告附錄九），以現場鄰近的檳
　　榔樹為屬於附表的大(7～10年），補償單價為880元株/欉，
　　區域A、B、C範圍內有174欉，其遭砍檳榔樹之價值應為
　　153,120元（174×880=153,120）【註：鑑定報告以172欉計
    算，計算金額為151,360元】。
五、基上所述，原告所有之系爭538-1土地遭開採之土方數量應
    為1102.26立方公尺，價值為473,972元；上開範圍內遭砍除
    之檳榔樹為174欉，價值為153,120元，洵堪認定。
六、原告於遭砍除之檳榔樹價值範圍內，依共同侵權及不當得利
    之法律關係，對被告林寶瓶、楊秀琴請求給付151,360元，
    其中一名被告給付完畢，另名被告免為給付；對於遭開採土
    石部分，依共同侵權及不當得利之法律關係，對被告林寶瓶
    、楊秀琴請求給付473,972元，依不當得利之法律關係請求
    被告鄭國忠給付473,972元，其中一名被告給付完畢，另名
    被告免為給付。經查：
　㈠實際開挖系爭538-1土地之訴外人陳育德係受被告林寶瓶委託
    乙情，業據陳育德於偵查中證述在卷(詳嘉義地檢105年度核
    交字第2852號卷第28至34頁)，被告林寶瓶於另案偵查中及
    本院亦均不爭執(詳上開核交卷第3頁背面、31頁，本院卷40
    0頁)。由上可知，陳育德係受被告林寶瓶一人之委託開挖整
    地。本院復參酌被告林寶瓶於本院陳稱：早期都是以檳榔樹
    為界線，沒有鑑界之前，不知道是誰的地，後來鑑界後確有
    的土地是原告的，我們就馬上撤回來了（詳本院第112頁) 
    ；嗣於本院另陳稱：我(跟開採的人)大概說我的地在哪裡，
    是以檳榔樹為界，有跟他說不要挖到別人的地等語（詳本院
    第180頁)。
　㈡然而，土地界址無法由肉眼加以判斷，故被告林寶瓶片面指
    示以檳榔樹為界址云云，並無任何客觀依據。而整地開挖之
    前，為避免挖掘到他人所有之土地，自應先鑑界確定界址。
    但被告林寶瓶委託訴外人陳育德整地之前，未向地政機關申
    請鑑界，即逕自片面指示陳育德以檳榔樹為界，致開挖到原
    告所有之系爭538-1土地，被告林寶瓶自應負過失責任。則
    原告請求被告林寶瓶賠償原告因此所受之土方損害473,972
    元及砍除之檳榔樹損害151,360元，洵屬有據。至於被告林
    寶瓶辯稱：後來地政有跟我說沒有侵犯到原告的土地，請求
    地政事務所重新測量云云。惟本件經送台北市土木技師公會
    鑑定後，經鑑定人現場履勘、參酌航空圖及等高線地形圖等
    套繪結果等，認系爭538-1土地確有部分遭開挖，已如前述
    ，故被告林寶瓶請求地政人員重新測量云云，尚無調查必要
    。
　㈢原告另主張被告楊秀琴與被告林寶瓶就開挖土地及砍除檳榔
    樹為共同侵權云云。然查，如前所述，由陳育德於另案偵查
    中之證述內容，及被告林寶瓶於另案偵查及本院陳述可知，
    陳育德僅受被告林寶瓶一人之委託開挖整地，而非受被告林
    寶瓶及楊秀琴共同委託。被告楊秀琴於本院亦表示(整地)都
    是我先生（即被告林寶瓶）處理等語(詳本院卷180頁)，且
    原告復未提出被告楊秀琴有共同委託陳育德整地開挖之證據
    以供本院調查，故原告主張被告楊秀琴與被告林寶瓶共同侵
    權云云，尚無足憑採。
　㈣原告復主張被告楊秀琴、鄭國忠為系爭530等3筆土地之前地
    主及現地主，因開挖之土地被回填至系爭530等3筆土地，原
    告受有土方損失，被告楊秀琴及鄭國忠受有土方回填至被告
    土地的利息，故依不當得利之法律關係請求前地主楊秀琴及
    現地主鄭國忠給付土方價值473,972云云。然查，原告雖主
    張「遭開挖之土方被回填至系爭530等3筆土地」，惟其就「
    如何證明開挖的土方有回填、土方被回填至哪一筆土地、各
    筆土地回填的土方數量」等等，自起訴以來，未曾提出證據
    或聲明證據以供本院調查，則其片面主張遭開挖之土方回填
    至系爭530等3筆土地云云，已無憑據。
　㈤而原告直至本院110年1月5日最後言詞辯論時，雖主張依原證
    六照片（原告誤述為原證五），可看出原告土方撥到被告53
    8-2、538-5土地云云，然本院觀諸上開照片是嘉義縣政府10
    5年6月28日會勘現場時拍攝(詳本院卷第145至165頁) ，由
    照片雖可看出整地開挖之現象，但當時尚未經地政人員測量
    鑑界，照片上亦未標示出土地間之界址，無法以肉眼分辨出
    各筆土地之界線，更無法以此認定系爭538-1土地之土方有
    填至其他筆土地之情形。故原告所舉原證六照片，尚不足以
    證明其主張之事實。
　㈥至於原告於本院110年1月5日開庭時，就土方是否回填至系爭
    530等3筆土地乙事，請求送土木技師公會鑑定云云。然本院
    審酌原告於107年6月22日起訴，就所主張被告楊秀琴、鄭國
    忠因土方回填而受有利益之部分，未具體主張亦未舉證證明
    。至110年1月5日審理時，距起訴日已經相隔兩年半，故原
    告聲請此部分鑑定，有逾時提出攻擊防禦方法並有延滯訴訟
    之虞。本院綜合參佐上情，認依原告所舉證據，不足以證明
    系爭530等3筆土地之地主即被告楊秀琴、鄭國忠受有土方回
    填利益，其此部分主張尚無可採。而原告遲至起訴後兩年半
    才請求將此部分送鑑定云云，本院認無調查必要，附此說明
    。
肆、綜上所述，原告依侵權行為之法律關係，請求被告林寶瓶賠
    償土方損害473,972元及砍除之檳榔樹損害151,360元，洵屬
    有據。惟原告依侵權行為及不當得利之法律關係，請求被告
    楊秀琴賠償上開土方損害及檳榔樹損害，另依不當得利之法
    律關係，請求被告鄭國忠賠償上開土方損害，則無可採。從
    而，原告請求被告林寶瓶給付625,332元（473,972＋151,360
    ），及自起訴繕本送達翌日即107年7月21日起至清償日止，
    按年息百分之5計算之利息，為有理由，應予准許。逾此部
    分之請求，為無理由，應予駁回。
伍、本件原告勝訴部分，原告陳明願供擔保，聲請宣告假執行，
　　經核並無不合，爰酌定相當之擔保金額，併准許之。至原告
　　敗訴部分，其訴既經駁回，其假執行之聲請亦失其依附，應
　　併予駁回。
陸、本件事證已臻明確，兩造其餘攻擊防禦方法，經核與本判決
　　結果不生影響，爰不一一論敘，併此敘明。
柒、據上論結，本件原告之訴為一部有理由，一部無理由，依民
　　事訴訟法第385條第1項後前段、第79條、第390條第2項規
　　定，判決如主文。
中　　華　　民　　國　　110 　年　　1 　　月　　19　　日
                  民事第二庭　法  官  林中如
以上正本係照原本作成。
如對本判決上訴，須於判決送達後20日內向本院提出上訴狀（應
附繕本）。
如委任律師提起上訴者，應一併繳納上訴審裁判費。
中　　華　　民　　國　　110 　年　　1 　　月　　19　　日
                              書記官  林柑杏